臺灣高等法院民事判決　　　　　　 94年度重上更(一)字第134號
上　訴　人　丙○○
　　　　　　甲○○
上　一　人
訴訟代理人　林賢宗律師
被上訴人　　代統企業股份有限公司
法定代理人　乙○○
訴訟代理人　張玉希律師
上列當事人間侵權行為損害賠償事件，上訴人對於中華民國92年
6月19日臺灣板橋地方法院82年度重訴字第90號第一審判決提起
上訴，經最高法院第1次發回更審，本院於96年1月2日言詞辯論
終結，判決如下：
    主  文
原判決關於主文第一項所命上訴人應連帶給付部分，及該部分假
執行之宣告，暨除確定部分外訴訟費用之裁判均廢棄。
上開廢棄部分，被上訴人在第一審之訴及其假執行之聲請均駁回
。
其餘上訴駁回。
第一、二審及發回前第三審訴訟費用除確定部分外，由上訴人連
帶負擔五百分之一，餘由被上訴人負擔。
    事實及理由
一、本件被上訴人主張：上訴人丙○○係伊公司之執行副總經理
    ，上訴人甲○○係伊公司之財務課長。丙○○自民國79年9
    月間起至80年2月止，與已故之訴外人楊人豪二人事先與中
    盤商即訴外人林清河（嗣改名林哲億）、吳義農、黃萬得等
    人（下稱林哲億等三人）聯絡，利用下班時間、晚上或例假
    日，由丙○○或楊人豪逕行填製出貨單交予林哲億等三人，
    如未填具出貨單，則由丙○○、楊人豪其中一人向倉庫管理
    員稱緊急出貨再補開出貨單，先後多次將伊公司所有之「麥
    香紅茶」、「奶茶」、「菊花茶」、「楊桃汁」、「咖啡」
    、「速食麵」等貨物侵占入己，再以每箱低於市價新台幣（
    下同）15至20元之價格（市價每箱約150元至160元），出售
    予林哲億等三人，由林哲億雇用貨車至伊公司搬運，並由甲
    ○○製作虛偽財務報表配合，共同侵占伊公司貨物22萬66
    45箱，總價值為3547萬9153元。縱上訴人等非盜賣貨物，亦
    係侵占收取之貨款2946萬3850元。另丙○○、楊人豪、甲○
    ○等共同意圖為自己不法之所有，侵吞公司帳款69萬4786元
    、詐領業績獎金各為7萬4836元、8萬2566元、6萬2369元、
    侵吞自動販賣機清潔費20萬元及應收帳款60萬元（以上合計
    171萬4557元），爰依民法第184條、第185條規定請求判命
    ：(一)上訴人應連帶給付被上訴人3547萬9153元，及自起訴狀
    繕本送達之翌日起至清償日止，按年息5%計算之利息。(二)上
    訴人應連帶給付被上訴人171萬4557元，及自起訴狀繕本送
    達之翌日起至清償日止，按年息5%計算之利息。（原審判命
    上訴人應連帶給付被上訴人2946萬3850元（貨款）本息、5
    萬8360元（業績獎金）本息，駁回被上訴人其餘之請求。被
    上訴人就其敗訴部分未聲明不服，已告確定。上訴人就敗訴
    部分上訴，本院前審為上訴人全部勝訴之判決，被上訴人聲
    明不服，經最高法院發回更審。）並答辯聲明：駁回上訴人
    之上訴。
二、上訴人則以：被上訴人公司確有經營「特販」，違反與上手
    統一公司約定，越區削價銷售，以收現或即期支票不開立發
    票方式販賣，被上訴人不能證明伊等有侵占公司貨款、盜賣
    公司貨品之情事。而被上訴人認定伊等有侵占貨款等事實，
    所憑者為甲○○之自白，然甲○○之自白係為被上訴人法定
    代理人乙○○詐欺脅迫下所為，與事實不符，甲○○業於台
    北地方法院80年重訴第555號事件（下稱80年重訴第555號事
    件）中依法撤銷，且經該案認被上訴人未能舉證證明伊等所
    書上開自白等件私文書之真正，及被上訴人並未能提出甲○
    ○製作「虛偽財務報表」為證，且該自白等文件所載相互矛
    盾，真實性已有可疑，況該自白書僅稱虛列銷貨、進貨，進
    銷貨差額轉入應收帳款，並無利己情事，對被上訴人庫存貨
    品究竟有無短少，所短少者是否遭人盜賣而未收取價款，或
    賣出後侵占公司貨款，單憑該自白書亦無法證明。況依會計
    王翠香、出納黃惠卿證稱：盤點時未核對帳冊、「不知有人
    盜賣，也不知有沒有東西不見，承諾書是被逼才寫的」等語
    ，足見被上訴人所提庫存差異表不足以證明確係伊等所盜賣
    。又該公司確有從事越區交易，收現不開發票方式販賣，以
    增加業績，並以代號記載，以防被統一公司查覺之「特販」
    情形存在。經該80年重訴第555號事件法官調閱被上訴人往
    來之台北市銀行士林分行、華僑銀行台北分行、第一銀行建
    國分行之銀行對帳單及調閱台北縣稅捐稽征處三重分處被上
    訴人公司營利人銷售額與稅額申報書比對結果，發覺79年11
    月至80年2月間被上訴人有2910萬6355元之銷貨餘額，有進
    帳但未申報之金額存在，被上訴人無法提出合理解釋，足見
    被上訴人確於上開期間有經營「特販」之情形存在，從而認
    被上訴人於80年3月所為庫存之盤點與外帳所載銷貨有差額
    乃極為正常之情形，尚不能僅憑該月份之庫存差異表即認伊
    等有何侵占或盜賣情事，而駁回被上訴人之訴。該案雖經被
    上訴人上訴，並以被上訴人公司法定代理人變更未聲明承受
    訴訟為由，發回更審，旋由被上訴人撤回起訴而結案，惟該
    案之實體認定，仍足為本件之參考。被上訴人始終無法提出
    所謂虛偽之提貨單、假帳、傳票之證據以實其說，亦未能提
    出有關現金帳、進出貨帳及其憑證供參，雖主張所有帳冊於
    事發後已由伊等帶走，然丙○○於80年3月7離職，甲○○於
    於80年5月離職，而本案發生於同年3月，被上訴人有充分時
    間取證，且以被上訴人一再要求甲○○書寫不實之自白書、
    報告書、承諾書等情形觀之，自無可能於80年3月7日以後容
    忍甲○○持有有關帳冊甚而帶走。而帳冊、憑證係由王翠香
    保管，王翠香於81年5月9日已移交朱怜燕，有移交證明單可
    稽，相關帳冊仍在被上訴人公司掌管之中，其不提出，自應
    認伊等所述屬實。另黃萬得係被上訴人公司特販之中盤商，
    所購貨物之貨款均有入被上訴人公司之帳戶，警訊筆錄記載
    不實在。關於上訴人甲○○之警訊筆錄、偵查筆錄、楊人豪
    警訊筆錄、黃萬得警訊筆錄、唐勝國、朱明德、曹佳翔、韓
    學成、王翠香、黃惠卿、賴榮山等人之警訊筆錄、偵查筆錄
    、劉邦立刑事訊問筆錄，其內容與事實不符，且至多僅能證
    明出貨於中盤商，不能證明伊等有侵占，其中劉邦立之刑事
    訊問筆錄伊以多次指摘被上訴人所引內容與原筆錄相反，然
    被上訴人仍繼續錯誤，足見所言無據。雖刑庭至今為止之歷
    審判決，該案或經有罪，或經無罪判決不一，且至今仍在上
    訴最高法院審理中，最近一次之台灣高等法院91重上更(六)字
    第126號，仍有諸多違法情形存在。關於伊有無詐領業績獎
    金部分，被上訴人亦未就伊等如何詐領業績獎金之事實舉證
    ，且始終提不出虛填之業績或財務報表為證，而薪資表中之
    獎金亦與上訴人所稱數額不符，自不得逕認伊等有詐領業績
    獎金等語，資為抗辯。上訴聲明：(一)原判決除確定部分外，
    不利於上訴人之部分廢棄。(二)上廢棄部分，被上訴人在第一
    審之訴及假執行之聲請均駁回。
三、本件兩造所爭執者，厥為：(一)上訴人有無盜賣或侵占被上訴
    人公司貨款。(二)上訴人有無詐領業績獎金。茲分述之：
  (一)上訴人有無盜賣或侵占被上訴人公司貨款部分：
    被上訴人主張上訴人盜賣、侵占貨款，惟為上訴人所否認，
    並以被上訴人公司並經營特販，該庫存差異表上之差異係未
    將特販數量列入之故，伊等並無盜賣、侵占等語抗辯。查：
  (1)按刑事訴訟法第504條所謂應以刑事判決所認定之事實為據
    者，係指附帶民事訴訟之判決而言，如附帶民事訴訟經移送
    於民事庭後，即為獨立民事訴訟，其裁判不受刑事判決認定
    事實之拘束（最高法院48年台上字第713號判例意旨參照）
    。又民事訴訟如係由原告主張權利者，應先由原告負舉證之
    責，若原告先不能舉證，以證實自己主張之事實為真實，則
    被告就其抗辯事實即令不能舉證，或其所舉證據尚有疵累，
    亦應駁回原告之請求（最高法院17年上字第917號判例意旨
    參照）。是本件上訴人刑責部分最近一次雖曾經本院判處有
    罪，惟現上訴第三審中，且依前揭說明，本院自不受刑事判
    決認定事實之拘束。
  (2)本件被上訴人公司法定代理人乙○○雖否認該公司有特販情
    事（然嗣於刑事案件之原審中始承認自80年5月後有賣予外
    面商家，見台灣板橋地方法院81年度訴字第933號卷81年12
    月18日筆錄，惟82年2月12日復否認公司有為特販行為，見
    同卷同日筆錄）。惟查：證人即被上訴人公司出納黃惠卿
    在刑事案件到庭結證供稱：（問：代統公司（即被上訴人公
    司）79年是否有做特販？），有，是業務員先跟客戶接洽，
    再報公司，價格有比一般低，公司有與統一訂約，本來營業
    對象是學校，不能對一般廠商，因當時總經理缺錢，特賣每
    箱約便宜10元，收現金或即期支票等語；另證人王翠香亦於
    同日為相同供證，並稱特販係記在內帳，都有入帳，是用代
    號，特販還是用學校名稱後面還有加英文數字等語，有本院
    上更(四)第183號判決書可按（見原審卷二第52頁至60頁），
    均核與渠等於台灣台北地方法院80年重訴字第555號事件所
    述相同（見原審卷第41頁所附判決書）；證人高文欽、劉
    添源、劉邦立、潘仁義亦於刑事案件中亦均供證被上訴人公
    司有銷售予非機關、學校之特販情事，亦有同上之判決書可
    稽（見同上頁）；再觀諸丙○○所提出經被上訴人公司法
    定代理人乙○○承認係經其書寫簽章之被上訴人公司銷售業
    績週報表亦記載有「特販」銷售數量（見本院前審卷二第47
    頁），則被上訴人公司有違反統一企業股份有限公司之內規
    ，私下承作非以機關學校為銷售對象之所謂「特販」行為，
    自無庸置疑。
  (3)被上訴人確有從事越區交易，收現不開發票方式販賣，以增
    加業績，並以代號記載，以防被統一公司查覺之「特販」情
    形存在，已如上述，而經80年重訴第555號事件，依上訴人
    之聲請，向被上訴人往來之台北市銀行士林分行、華僑銀行
    台北分行、第一銀行建國分行及台北縣稅捐稽征處三重分處
    調閱被上訴人之銀行往來對帳單及營利人銷售額與稅額申報
    書比對結果，發覺79年11月至80年2月間被上訴人有2910萬
    635 5元之銷貨餘額，有進帳但未申報之金額存在，被上訴
    人就此未能提出合理解釋，而依上訴人提出並經被上訴人法
    定代理人乙○○蓋章之資本主往來帳所載，乙○○確有向被
    上訴人公司借款2000餘萬元之情（見本院前卷二第66至72
    頁），則上訴人抗辯係因乙○○積欠公司債務，為籌資金而
    指示特販彌補週轉者，即屬可採。而被上訴人既確有於上開
    期間經營「特販」，則其於80年3月間所為庫存之盤點與外
    帳所載銷貨有差額乃極為正常之情形，尚不能僅憑該庫存差
    異表即認上訴人有何侵占或盜賣情事。
  (4)被上訴人指訴上訴人以虛偽列具提貨單及依假帳目之方式盜
    領貨品，惟被上訴人迄今均無法提出所謂虛偽之提貨單、假
    帳、傳票以實其說，亦未提出有關現金帳、進出貨帳及其憑
    證供本院參酌。雖其主張所有帳冊於事發後已由上訴人帶走
    ，致無法提出云云。惟查：丙○○於80年3月7日前即已離職
    ，甲○○於80年5月間離職，而被上訴人自承係於於80年3月
    初即發現帳目有異，且命黃惠卿、王翠香會同甲○○為盤點
    ，則被上訴人自有充分時間取證，再參以被上訴人一再要求
    員工書寫之自白書、報告書、承諾書，並命員工間相互見證
    之情觀之（見自白書、承諾書記載），足見被上訴人法定代
    理人乙○○應係謹慎之人，自無可能於80年3月7日以後猶容
    忍其認有盜賣或侵占嫌疑之甲○○持有相關帳冊，甚而帶走
    之理。又被上訴人公司之帳冊、憑證係由證人王翠香保管，
    而王翠香於81年5月8日已移交朱怜燕，有移交證明單可參（
    見本院前審卷二第74頁），觀之該移交證明單所載，移交之
    資料包括內帳總帳、73年至81年之人工帳14本、電腦帳7本
    、傳票77年至81年4月、外帳、傳票、發票等，並載有移交
    、監交之日期81年5月8日，內容堪稱明確，被上訴人就此之
    真正亦不爭執，且被上訴人於80年度重訴第555號事件審理
    中亦不否認承接人朱怜燕，監交人楊家瑛於該案審時仍任職
    該公司，則相關帳冊應仍在被上訴人公司掌管之中，被上訴
    人主張該相關帳冊為上訴人取走，核與事實不符。
  (5)查本件相關帳冊資料，於被上訴人提起訴訟時，既仍在其掌
    握之中，倘上訴人有其指述之事實，其提出相關帳冊、憑證
    核對，並無困難，然被上訴人迄今均不願提出，甚且編織業
    已為上訴人取走之藉口，益見其中必有情虛之處。其雖提出
    上訴人甲○○所立之承諾書及自白書、報告書等為證。上訴
    人甲○○對承諾書、自白書（見本院前審卷第101至102頁）
    上簽名之真正並不爭執，惟辯稱係受被上訴人法定代理人乙
    ○○所逼云云。查：甲○○自警訊起即均稱未作利已之事
    ，並否認收受丙○○、楊人豪交付之侵占款項300萬元，至
    楊人豪雖於警訊中供承交付300萬款項予甲○○，然嗣後即
    否認有交付之事實，且被上訴人又未能舉證證明甲○○確有
    收受其所謂之侵占貨款，自難認甲○○確有收受該300 萬元
    之貨款。甲○○雖於80年3月25日立具承諾書，自承：「
    職甲○○原任財務課長，因丙○○舞弊作假帳騙總經理，蒙
    總經理不予追究刑責，今特立此書承諾於願在代統公司以基
    層職員任職二年，在此二年內不予消極的態度做事，本人願
    將功贖罪，把原任工作做好」，有該承諾書可參（見外放偵
    字第6162號影印卷第40頁），其並未承認盜賣貨物或侵占貨
    款。又該日之承諾書上並無「一、.... 二、對於庫存如有
    短缺願意賠償... 四、因舞弊案本人與丙○○是主腦者」之
    記載，該記載係附於次頁（即同上卷41頁正面），且甲○○
    於80年3月23日所立之自白書上，所記載一、二、三項，與
    前揭一、二、三項記載相同，但並無第四項之「因舞弊案本
    人與丙○○是主腦者」之記載（見同上卷第39頁反面）。倘
    甲○○確為本件盜賣或侵占貨款案之主腦者，除非係大聖或
    至愚，衡諸常情，斷無自己毫無所得而甘冒牢獄之災風險之
    理，由前揭自白書、承諾書前後之記載可知，該「因舞弊案
    本人與丙○○是主腦者」之記載，應係事後所加。甲○○既
    未收受侵占貨款，且非侵占案之主腦者，除非有外力，衡情
    應無無端自承其係舞弊案之主腦者。再者，一般公司行號發
    現員工有舞弊情事者，縱經員工求情而免追究並予留職，衡
    諸常情，當視員工日後表現以定其留職期間，當無強要員工
    必留職二年之理，然本件被上訴人竟要求其認有舞弊之員工
    留職二年，並要求其他員工見證，顯與常情有違，是甲○○
    抗辯其係依被上訴人公司法定代理人乙○○指示而書寫承諾
    書、自白書者，即非無據。
  (6)依甲○○於偵查中供承其作假帳係為提高營業額，幫員工多
    領些薪資等語（見同上卷第58頁正面，被上訴人亦因此而以
    甲○○本人亦詐領業績獎金為由，請求甲○○連帶賠償），
    此與丙○○於80年4月8日致被上訴人之存證信函內所述「因
    公司採取彈性薪資管理辦法，業績未達公司所訂生產力平均
    值者，依該目標達成比例核薪」等語相符，有存證信函可稽
    （見同上卷第36頁反面）。是甲○○於承諾書內所稱作假帳
    騙總經理者，當係指其記載之外帳提高營業額，增加應收帳
    款，使員工多領薪資而言，此觀之前揭自白書所載：「一、
    員工超領薪資願意負責追回，如不能追回願意負責。二、對
    於庫存如有短缺願意負責賠償。三、在公司帳上清算後如有
    不能收回願意負責。」者可知。而甲○○既蒙被上訴人公司
    法定代理人不予追究，乃同意提供其所有之不動產以供擔保
    其承諾，亦符合常情，尚難因其同意提供不動產予被上訴人
    公司法定代理人擔保，即遽指其確有盜賣或侵占貨款事實。
    是依前揭承諾書、自白書、同意書之內容無從證明被上訴人
    主張丙○○、甲○○共同盜賣或侵占貨款之事。
  (7)上訴人甲○○對庫存差異表、報告書上其簽名為真正，並不
    爭執，惟稱其係無奈，遭乙○○所逼云云。查：王翠香、
    黃惠卿於80年12月5日仍在職時，在台灣台北地方法院80 年
    重訴第555號事件中證稱：該庫存差異表係於80年3月7日凍
    結進出貨而由渠等與甲○○共同盤點，盤點3月1日至3月7日
    數量再推算二月底數量，當時並未與帳簿對照清點，因帳很
    亂，沒有核對、沒有帳簿，依照每日進出貨單核對，差異表
    之前之統計表因為做得很亂已丟了，且三人均未在差異表上
    簽名，係警員說未簽名不可，始寫報告書等語，被上訴人就
    證人之證言並不爭執（見外放81年訴字第933號刑事影印卷
    第三宗），嗣證人王翠香於其離職後，仍證稱僅係盤點庫存
    ，未作比較等語（見本院前審卷二第48頁以下），堪見該庫
    存差異表並未與帳冊核對，且證人既稱之前之統計表做得很
    亂，則庫存數量原即難期正確。依前揭證人黃惠卿、王翠
    香之證言，該庫存差異表既係80年3月中旬前即已盤點，則
    庫存倘確有差異，於甲○○80年3月23日、25日書立自白書
    及承諾書時，該差異數量應已明確，然觀之自白書及承諾書
    上均記載：「對於庫存『如』有短缺願意負責賠償」，甚至
    自白書上並有「在公司帳上清算後『如』有不能收回願意負
    責」等語，堪見斯時庫存數量並未確定，益徵證人黃惠卿、
    王翠香證稱盤點庫存並未對帳者可採。被上訴人指稱上訴
    人盜賣或侵占貨款期間，中盤商黃萬得依特賣程序買受而交
    付之支票，業據被上訴人兌現，有上訴人提出之支票等相關
    資料可參（見原審卷二第250至275頁），且證人黃惠卿亦證
    稱特販之款項均有入帳，堪見黃萬得已入帳部分並非上訴人
    所盜賣，被上訴人既主張該差異表內數量係含特販予黃萬得
    部分，然黃萬得部分之前揭貨款業已入帳，益足見該庫存差
    異表內容並非正確。況上訴人於原審提出出貨單、被上訴
    人公司月報表，謂79年9月1日百樂（芭樂汁）出貨數量為30
    箱、咖啡廣場150箱，但被上訴人公司之月報表同日並無該
    等貨品出貨之記載；另79年10月12日「E0紅茶」出貨數量為
    224箱，80年2月23日美國金橋可樂出貨50箱，但月報表同日
    亦無該等貨品出貨之記載，有月報表可參（見原審卷二第
    243－249頁），是益難認該庫存差異表內容為正確無誤。
    被上訴人於79年間即有特販行為，且其帳戶內於79年11月
    至80 年2月間短短4個月即有近3000萬元之進帳，與其主張
    上訴人盜賣侵占貨款金額、期間相重疊，再參以證人王翠香
    證稱被上訴人公司79年度之外帳虧損2000餘萬元，被上訴人
    公司法定代理人乙○○指示其製作虧損3000餘萬元之報表等
    語（見外放刑事81年訴字第933號影印卷82年2月5日筆錄）
    ，及被上訴人於提起告訴之初均否認有特販行為，並堅不提
    出相關帳冊、憑證等情，上訴人抗辯本件庫存差異表上之數
    量係將特販數量抽出等語，即屬可採。
  (8)上訴人丙○○對其書寫信函（本院前審被上證11）之真正不
    爭執，但辯以因其來自統一公司，目睹乙○○為個人週轉等
    私利違反與該公司約定，不得已第三度離職，對自己三進三
    出被上訴人公司之行為表道歉，並無關侵占之事實等語。查
    ：丙○○信函內容固有「職因內心搖擺不定，無法堅持，猝
    然離職，惹您震怒是可以相像預見的，…一切後果咎由自取
    …如需訴諸法律我也認了…」等語（見本院前審卷一第143
    頁），惟此或能認丙○○有違法情事，但尚不足證明上訴人
    丙○○有被上訴人所指盜賣庫存差異表內容貨物之行為。
  (9)中盤商黃萬得於警訊中之供詞固有記載「我是有自79年3月
    起至80年3月間數次同『代統』公司的員工丙○○、楊人豪
    利用該公司下班之際竊取該公司之統一食品，也常常遇到吳
    義農、林清河也去竊取」云云；然黃萬得於該次訊問中已一
    再表明伊雖有自被上訴人公司取得貨物，但伊不認為是不法
    ，不認為是偷竊等語，然製作筆錄之警員仍一再於筆錄中記
    載黃萬得供陳「竊取代統公司倉庫內之飲料食品貨物」云云
    （見本院前審卷一第114至115頁），黃萬得之上開證詞之真
    實性，尚有可疑，尚難執為認定上訴人有盜賣貨品侵占貨款
    之證據。
  (10)已故之楊人豪於80年5月29日警訊中雖供承：「因彼三人（
    指吳義農、黃萬得、林清河）都有消化代統公司貨品能力，
    且事先談好每箱飲料均便宜20元，由他們消化贓物，由副總
    經理丙○○做假出貨單或完全沒有出貨單，再由我或丙○○
    一人在場掩護，並與事先聯絡之林清河等三人將貨車利用夜
    間駛進倉庫竊取貨品變賣，起初林清河等三人每竊得一箱得
    利20元，但在79年12月底以後，所得贓款則由我們二人與林
    清河等三人均分（所得贓款）大約300萬元，甲○○知情，
    因我前後共拿拾次贓款每次30萬元共300萬元給甲○○，故
    甲○○願意做假帳目表配合」等語（見本院前審卷一第112
    至113頁）；然嗣後已具狀陳明其依規定流程清點提貨，並
    無竊盜之事（見前審卷二第94至97頁）。而中盤商黃萬得並
    提出用以付款並經被上訴人公司提領之支票影本三紙為證（
    見原審卷二第250至275頁）；中盤商林清河亦提出經被上訴
    人公司出納蓋章收款之出貨單附卷以供查證（見原審卷一第
    342至359頁）。而證人黃惠卿更於刑事案件並證稱：特販的
    出貨單是我蓋的沒錯云云（見原審卷二第52至60頁之本院刑
    事上更四字第183號判決書所載）。綜上以觀，楊人豪之前
    述警訊筆錄，自難認與事實相符，而不得執為認定上訴人有
    盜賣或侵占貨款之證據。
  11.證人唐勝國、朱明德、曹佳翔、韓學成雖均指證上訴人有盜
    賣庫存飲料情事云云，然查：其等均為被上訴人之員工，
    而被上訴人公司法定代理人乙○○在警訊中所為指述多有不
    實，已如前述，是本難期待該等證人得為客觀公正之供證；
    證人朱明德於警訊中自承「因甲○○每星期要向陳總經理
    報告帳目一次，而事先都由我、甲○○、丙○○、楊人豪、
    韓學成等五人事先串通如何騙過陳總經理」等語（見本院前
    審卷一第119頁），依其所述，其與韓學成均參與騙陳總經
    理行為，而以被上訴人法定代理人乙○○於發現此案件時均
    要求其認為與弊案有關人員書立報告書或承諾書，然被上訴
    人公司竟未要求朱明德及韓學成為相同行為，其中是否有不
    足為人道之內情？是前揭證人之證言，尚難期待客觀公正而
    與事實相符。況該等證人均供陳因被上訴人公司規定夜間
    不得提貨，而上訴人夥同林清億等三人於夜間竊取倉庫貨物
    云云。然證人劉邦立於刑事案件中證稱其有時亦係晚上至倉
    庫取貨，錢交給楊人豪，再去會計處簽名，若楊人豪不在，
    其會找其他職員等語（見本院前審卷二第107頁）。劉邦立
    既為被上訴人公司特販對象之一，且至會計處簽名，並曾於
    晚上至倉庫提貨，倘楊人豪不在會找其他職員，若被上訴人
    公司晚間不得出貨，何以非被上訴人公司指控之劉邦立得以
    晚間取貨，並光明正大地找楊人豪以外之職員？再參以證人
    黃惠卿、王翠香及唐勝國於警訊中均證稱「見丙○○等人於
    晚間提貨，以為是正常出貨」等語（見本院前審卷一126頁
    、129頁），由是堪見楊人豪稱被上訴人公司下班後於晚上9
    時前得出貨者應屬可採。再者，被上訴人於80年重訴字第
    555號事件中自承被上訴人公司庫務係由蔡哲倫自79年9月24
    日到職擔任至80年2月27日離職等語（見原審卷第48頁反面
    ），依被上訴人所述，倉庫提貨需經庫務始得放行，則上訴
    人等自79年9月間至80年2月27日間如有盜領庫品，非串通庫
    務蔡哲倫，無法得逞，然被上訴人從始至終並未就此為陳述
    ，倘上訴人確有此盜賣並侵占貨款，何以被上訴人從未就蔡
    哲倫部分為追究，亦與常情不符。況前揭證人均證稱未能
    確知上訴人竊得飲料物品之數目等語，自不得依此偏頗且不
    明確之供詞，即執為認定上訴人有盜賣或侵占貨款證據。
  12.至於證人黃惠卿、王翠香原在警訊中雖亦有指證上訴人等人
    竊取公司倉庫飲料物品，惟在嗣後民刑審理中均已分別更正
    陳述，已如前述，其二人證詞前後雖有不同，然參諸上揭論
    述及被上訴人公司確有特販行為，被上訴人猶否認等相關事
    證，應以其後之更正證述較為可信。
  13.中盤商吳義農、黃萬得雖與被上訴人公司簽立和解書，及台
    灣板橋地方法院81年度訴字第933號刑事判決、本院82年度
    上訴字第3503號刑事判決（見原審卷二第116－158頁）雖判
    處吳義農、林清河、黃萬得故買贓物確定，惟依前所述諸多
    與被上訴人指述之情不符，是亦無從執此遽認上訴人確有盜
    賣或侵占被上訴人貨款之事實。至被上訴人另提出之丙○○
    於80年5月29日自白書內容為「本人自去年九月起所有越區
    銷售事實均為楊人豪與本人所造，總經理並不知情。」（見
    本院卷一第161頁），惟被上訴人公司既確有特販之情，是
    該自白書亦無從證明丙○○有盜賣貨物或侵占貨款之情。
  14.被上訴人另謂縱上訴人等非盜賣貨物，亦係侵占收取之貨款
    2946萬3850元云云。惟查被上訴人並未舉證證明上訴人等有
    侵占貨款之事實，且被上訴人於本院前審提出之94年6月1日
    書狀謂上訴人盜賣貨物數量為22萬6645箱，價值為3547萬
    2153元，與先前主張之3547萬9153元已有不符。另謂上訴人
    係以低於市價20元之價格盜賣，扣除每箱便宜20元，上訴人
    販售所得為3093萬9253元（計算式：00000000-00*226645
    =00000000），與其先前主張之2946萬3850元亦不相符（參
    見本院前審卷二第108頁）。
  15.從而，被上訴人未能確切證明上訴人有盜賣貨物或侵占貨款
    之事實，其請求上訴人連帶給付2946萬3850元及利息，即非
    正當，應予駁回。況被上訴人就上開請求其中2000萬元本息
    部分，曾經台灣台北地方法院80年重訴字第555號為終局判
    決後，撤回起訴，本件重行起訴，依民事訴訟法第263條第2
    項規定亦有未合，併此敘明。
  (二)上訴人有無詐領業績獎金部分：
    被上訴人主張上訴人丙○○、甲○○共同侵占業績獎金5萬
    8360元（金額計算為：、丙○○部分：79年12月15572元
    、80年1月9324元。、楊人豪部分：79年12月8875元、80
    年1月5282元。、甲○○部分：79年12月7290元、80年1月
    4420元，見本院前審卷二第88頁、113－117頁），爰請求上
    訴人連帶給付5萬8360元等語。上訴人丙○○、甲○○對其
    等領取上開業績獎金乙節不爭執，但否認係詐領，辯以係渠
    等應得之獎金云云。經查：
  (1)丙○○於89年5月29日警訊自認：「我不是有意要詐領獎金
    的，是因為陳某對業績要求太高，我們只好做假帳報業績以
    應付要求」等語（見本院前審卷一第148頁）；上訴人甲○
    ○於80年5月18日偵查中自承其作假帳係為提高營業額，幫
    員工多領些薪資等語（見偵查卷第58頁正面），核與丙○○
    於80年4月8日致被上訴人之存證信函內所述「因公司採取彈
    性薪資管理辦法，業績未達公司所訂生產力平均值者，依該
    目標達成比例核薪」等語及警訊中所陳者相符，且上訴人二
    人此部分所涉詐欺罪經判決確定，上訴人之保證人就此部分
    應負賠償責任，經本院85年度上更(二)字第22號民事判決確定
    ，是上訴人二人確有詐領業績獎金之情。
  (2)上訴人雖以被上訴人法定代理人乙○○於刑事案件中（本院
    82年上易字第2821號王翠香偽造文書案）到庭證稱：（問：
    財務報表如何製作？），由王翠香負責總帳，黃惠卿負責財
    務帳，報表均由他二人製作等語（見本院前審卷第143頁）
    。證人黃惠卿在刑事案件調查中亦到庭結證：（問：你做內
    帳部分的上級主管是誰？），是乙○○，中間有一位課長甲
    ○○，但周是管外帳部分，有關內帳部分我只是在形式上一
    些傳票、報表需要他蓋章，實際上他不管我的業務，內帳由
    我和另一位小姐保管，不對周負責云云（見本院刑事更四卷
    89年8月29日筆錄），主張被上訴人公司之財務報表均係由
    會計由王翠香負責總帳，黃惠卿負責財務帳，甲○○不負責
    製作報表，自無作假帳詐領業績獎金云云。惟查：被上訴人
    公司之外帳係由甲○○製作，此為甲○○所自承，且證人王
    翠香於80年重訴字第555號事件中證稱：每月由甲○○盤點
    ，並提供數據由其製作報表給總經理看等語（見本院前審卷
    二第50頁），而為應付被上訴人公司施行之彈性薪資管理辦
    法，避免因業績未達公司所訂生產力平均值，而依該目標達
    成比例核薪，乃於其製作之外帳部分虛報銷貨、進貨數量，
    提高營業額，增列應收帳款，以達到被上訴人之業績要求，
    並由是領取業績獎金，即屬無訛，是其嗣後之抗辯，尚無可
    採。
  (3)上訴人既有詐領業績獎金情事，從而被上訴人請求上訴人連
    帶給付其被詐領之業績獎金5萬8360元本息，即屬正當，應
    予准許。
四、按「因故意或過失，不法侵害他人之權利者，負損害賠償責
    任」、「數人共同不法侵害他人之權利者，連帶負損害賠償
    責任」，民法第184條第1項前段、第185條第1項前段分別定
    有明文。查上訴人丙○○、甲○○、楊人豪共同詐領業績獎
    金5萬8360元，已詳述如前，揆諸上開說明，上訴人丙○○
    、甲○○自應連帶負賠償責任。從而，被上訴人本於共同侵
    權行為損害賠償損害法律關係，請求上訴人連帶給付5萬
    8360元及自起訴狀繕本最後送達上訴人翌日即82年1月9日起
    至清償日止，按年息5%計算之利息部分，洵屬正當，應予准
    許。另上訴人並無盜賣貨品並侵占貨款情事，被上訴人請求
    上訴人連帶給付2946萬3850元本息部分，非屬正當，應予駁
    回。原審就超過上開應准許部分，為上訴人敗訴之判決，並
    為假執行之宣告，自有未洽。上訴意旨就此部分指摘原判決
    不當，求予廢棄改判，為有理由。至於上開應准許部分，原
    審判命上訴人給付，並為假執行之宣告，核無違誤，上訴意
    旨，就此部分，仍執陳詞，指摘原判決不當，求予廢棄，為
    無理由，應駁回其上訴。
五、本件事證已臻明確，兩造其餘主張與舉證，經審酌核與判決
    結果不生影響，爰不逐一論述，併此敘明。
六、據上論結，本件上訴為一部有理由，一部無理由，依民事訴
    訟法第450 條、第449條第1項、第79條、第85條第2項，判
    決如主文。
中　　華　　民　　國　　96　　年　　1　　月　　23　　日
                  民事第七庭
                      審判長法　官　鄭三源
　　　　　　　　　　　  　　法　官  黃嘉烈
　　　　　　　　　　　  　　法　官  周美月
正本係照原本作成。
如不服本判決，應於收受送達後20日內向本院提出上訴書狀，其
未表明上訴理由者，應於提出上訴後20日內向本院補提理由書狀
（均須按他造當事人之人數附繕本）上訴時應提出委任律師或具
有律師資格之人之委任狀；委任有律師資格者，另應附具律師資
格證書及釋明委任人與受任人有民事訴訟法第466條之1第1項但
書或第2項（詳附註）所定關係之釋明文書影本。
中　　華　　民　　國　　96　　年　　1 　　月　　24　　日
　　　　　　　　　　　　　　書記官  李華安
附註：
民事訴訟法第466條之1（第1項、第2項）：
對於第二審判決上訴，上訴人應委任律師為訴訟代理人。但上訴
人或其他法定代理人具有律師資格者，不在此限。
上訴人之配偶、三親等內之血親、二親等內之姻親，或上訴人為
法人、中央或地方機關時，其所屬專任人員具有律師資格並經法
院認為適當者，亦得為第三審訴訟代理人。
